ACORDAO-COMPLETO-2536548

ACÓRDÃO 1003/2022 ATA 17/2022 - PLENÁRIO

VISTOS, relatados e discutidos estes autos de Pedido de Reexame em processo de Representação, noticiando possíveis irregularidades referentes à alteração no modal de transporte público, de Veículo Leve sobre Trilhos (VLT) para Bus Rapid Transit (BRT) , entre os municípios de Cuiabá/MT e de Várzea Grande/MT, com pedido de medida cautelar suspensiva do procedimento licitatório.
ACORDAM os Ministros do Tribunal de Contas da União, reunidos em sessão do Plenário, ante as razões expostas pelo Relator e com fundamento no art. 276, § 1º, do Regimento Interno/TCU, em:
9.1. referendar a medida cautelar adotada pelo relator por meio do despacho contido à peça 111 dos autos, transcrito no Relatório que precede este acórdão;
9.2. encaminhar o processo à unidade técnica, para prosseguimento da instrução;
9.3. encaminhar cópia deste Acórdão ao recorrente e aos interessados, com a informação de que a íntegra do Relatório e do Voto que o fundamentam está disponível no endereço eletrônico .

Representação do município de Cuiabá (peça 1), com pedido de medida cautelar suspensiva, referente a possíveis irregularidades de responsabilidade do estado do Mato Grosso ao anunciar a promoção de processo licitatório com vistas à substituição do modal de transporte público coletivo intermunicipal, de Veículo Leve sobre Trilhos (VLT) para o Bus Rapid Transit (BRT), entre a referida municipalidade e Várzea Grande/MT, projeto de mobilidade urbana concebido inicialmente com recursos federais no âmbito dos preparativos para a Copa do Mundo de 2014, cuja construção seria custeada parcialmente com recursos do Fundo de Garantia por Tempo de Serviço - FGTS, os quais seriam transferidos mediante contrato de financiamento celebrado entre o referido Estado e a Caixa Econômica Federal.

Governo do Estado de Mato Grosso, Secretaria de Estado de Infraestrutura Logística - Seinfra/MT, Ministério do Desenvolvimento Regional.

3. Recorrente: Município de Cuiabá/MT.

13.1. Ministros presentes: Ana Arraes (Presidente), Benjamin Zymler, Aroldo Cedraz (Relator), Vital do Rêgo, Jorge Oliveira e Antonio Anastasia.
13.2. Ministro-Substituto convocado: Marcos Bemquerer Costa.
13.3. Ministros-Substitutos presentes: Augusto Sherman Cavalcanti, André Luís de Carvalho e Weder de Oliveira.

TRIBUNAL DE CONTAS DO ESTADO DE MATO GROSSO

AROLDO CEDRAZ

Ministro Jorge Oliveira.

Adoto como parte integrante do Relatório o conteúdo do Despacho à peça 111, de minha lavra, por meio do qual adotei medida cautelar suspensiva: 
	Trata-se, originalmente, de representação do município de Cuiabá (peça 1) , com pedido de medida cautelar suspensiva, referente a possíveis irregularidades de responsabilidade do estado do Mato Grosso ao anunciar a promoção de processo licitatório com vistas à substituição do modal de transporte público coletivo intermunicipal, de Veículo Leve sobre Trilhos (VLT) para o Bus Rapid Transit (BRT) , entre a referida municipalidade e Várzea Grande/MT, projeto de mobilidade urbana concebido inicialmente com recursos federais no âmbito dos preparativos para a Copa do Mundo de 2014, cuja construção seria custeada parcialmente com recursos do Fundo de Garantia por Tempo de Serviço - FGTS, os quais seriam transferidos mediante contrato de financiamento celebrado entre o referido Estado e a Caixa Econômica Federal.
2. Por meio do Acórdão 2809/2021-TCU-Plenário (Relator Min. Jorge Oliveira) , esta Corte de Contas conheceu da representação e considerou-a parcialmente procedente. Entretanto, indeferiu o pedido de medida cautelar ante a ausência do periculum in mora, e endereçou determinações e recomendações aos entes federativos envolvidos, bem assim aos órgãos e entidades federais, nos termos a seguir transcritos: 
	9. Acórdão:
	VISTA, relatada e discutida esta representação formulada pelo Município de Cuiabá/MT para noticiar possíveis irregularidades praticadas pela Secretaria Nacional de Mobilidade e Desenvolvimento Regional e Urbano do Ministério do Desenvolvimento Regional e pelo Estado de Mato Grosso na mudança do modal de transporte público intermunicipal entre aquele Município e o Município de Várzea Grande/MT, concebido por ocasião dos preparativos para a Copa do Mundo de Futebol de 2014 e cuja construção seria custeada por recursos do FGTS, a serem transferidos mediante contrato de financiamento celebrado entre aquele Estado e a Caixa Econômica Federal.
	ACORDAM os Ministros do Tribunal de Contas da União, reunidos em sessão do Plenário, ante as razões expostas pelo Relator e com fundamento nos arts. 235, 237 e 250, II, do Regimento Interno, em:
	9.1. conhecer da representação e considerá-la parcialmente procedente;
	9.2. indeferir o requerimento de adoção de medida cautelar formulado pelo Município de Cuiabá; 
	9.3. recomendar à Secretaria Nacional de Mobilidade e Desenvolvimento Regional e Urbana do Ministério do Desenvolvimento Regional, à Caixa Econômica Federal, ao Governo do Estado de Mato Grosso e ao Município de Cuiabá/MT que, no âmbito de suas respectivas competências e esferas de atuação, envidem urgentes esforços no sentido de, conjuntamente, com observância da legislação pertinente, coordenar suas ações, resolver suas divergências e conferir máxima prioridade e celeridade ao aprofundamento e à posterior análise dos estudos técnicos necessários ao deslinde da questão tratada neste processo e ao prosseguimento e conclusão da correspondente obra no menor espaço de tempo possível;
	9.4. determinar à Secretaria Nacional de Mobilidade e Desenvolvimento Regional e Urbana do Ministério do Desenvolvimento Regional, à Caixa Econômica Federal, ao Governo do Estado de Mato Grosso e ao Município de Cuiabá/MT que:
	9.4.1. no prazo de 60 (sessenta) dias, informem a esta Corte as providências adotadas, no âmbito de suas respectivas competências e esferas de atuação, para coordenar suas ações conjuntas e implementar a recomendação de que trata o item anterior deste Acórdão, bem como os resultados obtidos com tais medidas;
	9.4.2. caso a alteração do modal de VLT para BRT na região metropolitana de Cuiabá/MT seja aprovada no âmbito do Conselho Curador do FGTS, não autorizem transferências de recursos federais e de financiamentos para projetos que não contenham devida avaliação do Estudo de Viabilidade Técnica, Econômica e Ambiental - EVTEA, acompanhada de manifestação conclusiva sobre sua suficiência e adequação, com base no art. 2º da Resolução Confea 361/1991 e nos Acórdãos do Plenário do TCU 408/2021 e 2.835/2015;
	9.5. encaminhar cópia deste Acórdão à Secretaria Nacional de Mobilidade e Desenvolvimento Regional e Urbana do Ministério do Desenvolvimento Regional, à Caixa Econômica Federal, ao Governo do Estado de Mato Grosso e ao Município de Cuiabá/MT, com a informação de que a íntegra do Relatório e do Voto que o fundamentam está disponível no endereço eletrônico www.tcu.gov.br/acordaos.
3. Irresignado, o município de Cuiabá interpôs recurso (peça 63, reiterado pelas peças 104 e 108) , almejando a reforma da deliberação, em especial a desconstituição da recomendação constante do item 9.3, bem como renovou o pedido de concessão de medida cautelar suspensiva, sem oitiva da parte contrária, na presente fase, objetivando "determinar aos representados (Estado e União Federal) , a suspensão de todo e qualquer ato e/ou processo administrativo em trâmite, tendente a concretizar a alteração do modal de transporte público coletivo intermunicipal na Região Metropolitana do Vale do Rio Cuiabá. No mérito do presente recurso requer ainda, a reforma da decisão para o fim de determinar que seja elaborado o Estudo de Viabilidade Técnica, Econômica e Ambiental - EVTEA suficiente, adequado, robusto e exauriente, que deverá inclusive contar na sua elaboração com a participação dos municípios afetados pela execução da obra (governança interfederativa) bem como de toda a população interessada (democracia participativa) .
4. Consta dos autos informação relativa ao estado de Mato Grosso, no sentido de que ocorreu a quitação antecipada da dívida com a Caixa Econômica Federal referente ao financiamento para as obras do Veículo Leve Sobre Trilhos (VLT) e que o encerramento desse vínculo supostamente ensejaria a insubsistência do interesse jurídico das entidades de âmbito federal nas demandas do referido projeto, tendo sido instaurado, ato contínuo, processo licitatório visando à mudança do modal, em adiantada fase de homologação e de contratação.
5. Ao ter presente o pedido de reexame apresentado pelo município de Cuiabá, proferi despacho de admissibilidade (peça 91) , suspendendo-se os efeitos dos itens 9.1 e 9.4 do Acórdão 2809/2021-TCU-Plenário, mantendo-se inalterada a recomendação constante do item 9.3, e determinei a promoção de comunicação aos órgãos e entidades envolvidos, bem assim o encaminhamento dos autos à Serur, para exame de mérito.
6.	No entanto, no pronunciamento de admissibilidade da unidade técnica não foi avaliado o novo pedido de concessão de medida cautelar efetuado pelo município de Cuiabá, razão pela qual a referida municipalidade peticionou reforçando a solicitação (peças 108/110) , além de ter sido juntada aos autos documentação adicional (peça 105) noticiando a reabertura da licitação (26/01/2022) , programada para 17/03/2022 na Secretaria de Estado de Infraestrutura e Logística/SINFRA, consoante o Aviso publicado em 27/01/2022 no Diário Oficial do Estado de Mato Grosso.
7.	Também verifico ausentes notícias acerca de ações relacionadas à recomendação constante do item 9.3 da referenciada deliberação, endereçada à Secretaria Nacional de Mobilidade e Desenvolvimento Regional e Urbana do Ministério do Desenvolvimento Regional, à Caixa Econômica Federal, ao Governo do Estado de Mato Grosso e ao Município de Cuiabá/MT para que "no âmbito de suas respectivas competências e esferas de atuação, envidem urgentes esforços no sentido de, conjuntamente, com observância da legislação pertinente, coordenar suas ações, resolver suas divergências e conferir máxima prioridade e celeridade ao aprofundamento e à posterior análise dos estudos técnicos necessários ao deslinde da questão tratada neste processo e ao prosseguimento e conclusão da correspondente obra no menor espaço de tempo possível".
8.	Rememorando a apreciação inicial da representação, consoante o brilhante Voto proferido pelo então relator, Exmo. Ministro Jorge Oliveira, verifico que Sua Excelência registrou, em síntese, relativamente ao feito, a possível inobservância da legislação federal pelo Ministério do Desenvolvimento Regional - MDR, atraindo a competência desta Corte de Contas. Porém, foi indeferido o pedido de adoção de medida cautelar, diante da inexistência do perigo da demora, "uma vez que os fatos apontados não demonstravam eventual irreversibilidade dos procedimentos até então adotados para a apenas anunciada alteração de modal de transporte".
9.	No pertinente ao escorreito entendimento quanto à causa constante dos autos e aos requisitos referentes à medida cautelar pleiteada anteriormente, permito-me reproduzir o excerto a seguir, do Voto proferido por Sua Excelência (peça 55) :
	2. Informou o representante que, recentemente, o Governo do Estado de Mato Grosso anunciou a troca do referido modal de Veículo Leve sobre Trilhos - VLT para Bus Rapid Transit - BRT, supostamente com base em estudos técnicos realizados por aquele ente estadual e pela SMDRU/MDR. 
	3. Segundo o autor, a mudança anunciada seria irregular, pois teria sido realizada de forma unilateral, sem consulta aos entes municipais envolvidos e à sociedade, o que estaria em desacordo com: (i) os princípios de governança interfederativa previstos nas Leis 13.089/2015 (Estatuto da Metrópole) , 12.857/2012 (Política Nacional de Mobilidade Urbana - PNMU) e 10.257/2001 (Estatuto da Cidade) e na legislação estadual, e (ii) recomendação proferida por esta Corte de Contas no Acórdão 2430/2015-TCU-Plenário (Relator o Ministro Augusto Nardes) , que avaliou a governança da PNMU em âmbito federal. 
	4. Ao examinar inicialmente a matéria: (i) conheci da representação, uma vez que foi noticiado o descumprimento da legislação federal pelo MDR, o que atrairia a competência desta Corte; (ii) indeferi o pedido de adoção de medida cautelar, diante da inexistência de perigo na demora, uma vez que os fatos apontados não demonstravam eventual irreversibilidade dos procedimentos até então adotados para a apenas anunciada alteração de modal de transporte; e (iii) determinei a oitiva da SMDRU/MDR, da Caixa e do Governo do Estado de Mato Grosso acerca dos fatos narrados. 
	5. Após examinar os esclarecimentos prestados pelos entes ouvidos, e diante de reiteração, pelo Município de Cuibá/MT, do pedido de cautelar, a Secretaria de Fiscalização de Infraestrutura Urbana - SeinfraUrbana, em pareceres uniformes, propôs a este Tribunal, em síntese: (i) indeferir o novo requerimento de adoção de cautelar; e (ii) determinar ao MDR e à Caixa que, caso a alteração do modal seja aprovada pelo Conselho Curador do FGTS, não autorizem transferências de recursos federais e de financiamentos para projetos que não contenham devida avaliação do Estudo de Viabilidade Técnica, Econômica e Ambiental - EVTEA. 
	6. Endosso as análises e conclusões da unidade técnica, que incluo entre minhas razões de decidir. 
	7. Preliminarmente, reitero minha convicção de que a representação deve ser conhecida, posto que foi noticiada possível inobservância da legislação federal por órgão sujeito à jurisdição desta Casa, o MDR. 
	8. No mérito da matéria, anoto, de início, que o TCU, no âmbito de sua competência de verificar a regularidade dos financiamentos concedidos, já se manifestou sobre a obra em questão em diversas oportunidades (Acórdãos do Plenário 678/2010, 757/2010, 3.247/2012, 185/2014, 3198/2014, 122/2015 e 2.913/2016) . 
	9. Além disso, no Relatório que embasou o Acórdão 119/2019-TCU-Plenário, foi registrado que, conforme trabalhos efetuados pela Controladoria-Geral da União - CGU para avaliação das duas soluções tecnológicas aventadas para a obra em questão, o custo mensal de manutenção do VLT seria praticamente duas vezes maior do que o custo mensal do BRT.
	10. Registro, ademais, que a obra em foco, cujo valor total previsto era de cerca de R$ 1,48 bilhão, dos quais aproximadamente R$ 424 milhões oriundos do programa Pró-Transporte/FGTS: (i) foi iniciada em junho de 2012; (ii) estava inserida na Matriz de Responsabilidade da Copa do Mundo de Futebol de 2014 e no Programa de Aceleração do Crescimento - PAC; e (iii) foi paralisada em janeiro de 2015, em razão de denúncias de irregularidades contra os gestores anteriores, cuja apuração pelo Ministério Público Federal e pela Polícia Federal culminou na rescisão do contrato firmado entre o Governo do Estado de Mato Grosso e o Consórcio VLT.
	11. Em resposta às oitivas promovidas nestes autos, em resumo: 
	a - a SMDRU/MDR informou que: (i) em 2019, o Governo do Estado de Mato Grosso procurou o MDR para estudar alternativas para retomada das obras, o que levou à criação do Grupo de Trabalho Mobilidade Cuiabá, cujos estudos foram concluídos em março de 2020, com a produção de relatórios que estabeleceram 6 cenários possíveis para retomada do empreendimento e avaliaram os respectivos riscos; (ii) mesmo ciente de que o cenário de mudança para o modal BRT envolvia riscos maiores do que o cenário de continuidade da obra do VLT com escopo reduzido, o Governo do Estado de Mato Grosso, em dezembro de 2020, formalizou ao MDR pedido de alteração do modal de VLT para BRT, com base em estudos realizados por aquele ente estadual, sem participação do Ministério; (iii) orientou o Estado a submeter os estudos e as justificativas à Caixa, agente financeiro da operação de crédito e agente operador do FGTS, para posterior deliberação do Conselho Curador daquele Fundo; (iv) foi devidamente apontada a ausência do principal instrumento de planejamento e participação social, o Plano de Mobilidade Urbana; (v) as recomendações do TCU e da CGU, as atribuições da União e a legislação federal foram observadas na atuação do Grupo de Trabalho e do MDR; e, finalmente, (vi) que os estudos realizados pela Pasta não recomendaram a mudança de modal e indicaram a necessidade de cooperação entre os entes locais e de elaboração dos Planos de Mobilidade Urbana para que essa alteração tivesse seus riscos mitigados; 
	b - a Caixa esclareceu que: (i) o Governo do Estado de Mato Grosso encaminhou a proposta de alteração de modal, com os respectivos subsídios técnicos, em janeiro de 2021; (ii) a mudança de objeto caracteriza alteração contratual não autorizada pelas normas de gestão de produtos daquela empresa pública, em especial pela Resolução 288/1998 do Conselho Curador do FGTS; (iii) eventual alteração do objeto contratual somente poderá ser realizada se autorizada pelo MDR e pelo Agente Operador do FGTS; e (iv) embora não participe da definição do objeto contratual, está analisando a documentação recebida, com vistas a subsidiar o MDR; 
	c - a Procuradoria-Geral do Estado de Mato Grosso, após alegar que a representação foi formulada com base em suposições forjadas a partir de notícias publicada na imprensa, informou que: (i) os estudos elaborados pelo Grupo de Trabalho Mobilidade Cuiabá foram encaminhados pelo Estado ao Município, o que afastaria a hipótese de unilateralidade; (ii) a alteração de modal dependeria de autorização do MDR, além de a Caixa ainda não haver se manifestado sobre a solicitação encaminhada pelo Governo do Estado; (iii) foram rejeitados, pelo Tribunal de Justiça do Estado de Mato Grosso - TJMT e pelo Superior Tribunal de Justiça - STJ, pedidos de tutela antecipada formulados em Mandados de Segurança impetrados pelo Município de Cuiabá/MT contra atos do Governo do Estado e do MDR; (iv) consoante os estudos do Grupo de Trabalho Mobilidade Cuiabá, a substituição do VLT por BRT, com otimizações de traçado e uso de ônibus elétricos, estaria entre as alternativas de menor risco para conclusão da obra; (v) a adoção do BRT teria diversas vantagens em relação ao VLT, inclusive em termos de custos de conclusão da obra, de manutenção e operação dos serviços e de tarifas para usuários; e, por fim, (v) que o ato da pessoa jurídica de estatura mais elevada, o Governo do Estado, deve prevalecer sobre os interesses da Prefeitura Municipal. 
	12. O Município de Cuiabá, por sua vez, após a conclusão das oitivas acima, reiterou seu pedido de cautelar com base: (i) em decisão da Justiça Federal, em ação civil pública movida pelo próprio Município, que determinou ao Governo do Estado a realização de consultas e de audiências públicas para embasar a proposta de alteração de modal; (ii) na inconsistência e na superficialidade dosdados técnicos apresentados pelo ente estadual nas consultas públicas já realizadas; (iii) na inexistência de projetos básico e executivo da obra, imprescindíveis para verificação da viabilidade técnica, econômica, social e ambiental da alteração pretendida; (iv) na presença dos requisitos para adoção da medida, já que a fragilidade dos estudos realizados pelo Governo do Estado caracterizaria o indício do bom direito e que o perigo na demora estaria configurado pela iminência da prática de atos administrativos para mudança do modal. 
	13. Entendo, porém, que a ausência de qualquer perspectiva de decisão dos entes federais envolvidos, a curto prazo, acerca da autorização para substituição do modal afasta a existência do perigo na demora, razão pela qual o novo requerimento do Município de adoção de providência acautelatória deve, tal como o primeiro pedido formulado, ser indeferido. (destaquei) 
	14. Quanto aos argumentos apresentados pelos entes ouvidos nestes autos, percebe-se, de imediato, uma contradição entre as informações do Governo do Estado e do MDR, já que aquela Pasta, além de não respaldar a decisão do ente subnacional de alterar o modal - já que os estudos do Grupo de Trabalho apontaram que a mudança de VLT para BRT seria mais arriscada e teria maior impacto do que outras alternativas cogitadas - também recomendou a cooperação entre os governos locais e a elaboração do Plano de Mobilidade Urbana, consoante exige a Lei 12.587/2012 em seu art. 24. 
	15. Também não se pode considerar que a mera notificação do Município pelo Governo Estadual, mediante ofício, possa caracterizar efetiva participação ou colaboração do ente municipal nas imprescindíveis discussões que devem preceder mudança de tal monta, como demanda a legislação pertinente. 
	16. Além disso, ao contrário do afirmado pelo Governo do Estado de Mato Grosso, os entes federados são autônomos, possuem competências próprias e não possuem relação de subordinação entre si. Isso afasta o alegado imperativo de submissão do Município às decisões do ente estadual no tocante ao tema em exame, especialmente quando a matéria é avaliada à luz dos princípios e diretrizes de governança interfederativa fixados nos arts. 6º e 7º da Lei 13.089/2015 (Estatuto da Metrópole) , que estimulam a cooperação e o compartilhamento de responsabilidades entre aquelas esferas de governo. 
	17. Assim, como a unidade técnica desta Corte expressou de forma lapidar, "é necessário que os entes que serão afetados pela alteração sejam partícipes do processo decisório, para em conjunto definirem a melhor política pública a ser adotada, sempre tendo como foco o interesse público", pois, ainda que se trate de transporte intermunicipal, "cuja exploração e regulamentação é de competência do Estado de Mato Grosso, não se pode adotar políticas estanques, sem uma avaliação sistêmica e integrada". (destaquei) 
	18. Mesmo que consultas e audiências públicas para debater a alteração de modal já tenham sido   realizadas, é preciso igualmente lembrar que, consoante a jurisprudência desta Corte e as normas técnicas apontadas pela SeinfraUrbana, é imprescindível que os estudos para fundamentar mudança de porte similar ao da ora aventada sejam robustos e embasados, especialmente pelo grande volume de recursos envolvidos, pelo impacto social previsto e pelos significativos e permanentes dispêndios de operação e de manutenção que serão gerados (Acórdãos do Plenário 2.835/2015, Relator o Ministro-Substituto André Luís de Carvalho, e 1.079/2019, Relator o Ministro Vital do Rego; bem como a Norma Técnica ABNT NBR 13.531/1995, a Resolução Confea 361/1991 e o "Guia Geral de Análise Socioeconômica de Custo-Benefício de Projetos de Investimento em Infraestrutura", editado pelo Ministério da Economia) .
	19. Além disso, conforme as referências jurisprudenciais e técnicas há pouco mencionadas, para que a decisão acerca de qual seria a melhor alternativa para atender o interesse público seja tomada de forma fundamentada, é recomendável que os estudos técnicos tenham o mesmo grau de desenvolvimento, de preferência no nível de projeto executivo.
	20. Isso, entretanto, ainda não ocorreu no presente caso, em que o estudo de implantação do VLT já contemplava o projeto executivo, enquanto a alternativa do BRT ainda está em estudos preliminares, nos quais estão ausentes, por exemplo, a avaliação ambiental e a aferição da necessidade de novas desapropriações.
	21. Dessa forma, dados os distintos estágios de maturação, não é possível afirmar com precisão e certeza, conforme anotou a SeinfraUrbana, qual seria a alternativa de implantação mais vantajosa e compatível com o interesse público. (destaquei) 
	22. Cabe lembrar, ainda, que, no Acórdão 408/2021-TCU-Plenário (Relator o Ministro Vital do Rego) - no qual, aliás, o VLT de Cuiabá/MT foi citado como exemplo de empreendimento mal conduzido, em razão do EVTEA incompleto e da análise deficiente pelo MDR - esta Corte determinou àquela Pasta que "estabeleça critérios mínimos para a avaliação e manifestação conclusiva sobre a suficiência e adequação dos estudos de viabilidade técnica, econômica e ambiental dos empreendimentos de transporte público de média e alta capacidade a serem contratados nos instrumentos de repasse federais, bem como nos de financiamento da União, alinhando-os à Política Nacional de Mobilidade Urbana e aos planos de mobilidade urbana, planos diretores urbanos e planos de desenvolvimento urbano integrado, considerando a viabilidade durante todo o ciclo de vida, desde a concepção, passando pela construção até a operação dos empreendimentos", bem como que, após o estabelecimento desses critérios mínimos, deixe de "celebrar instrumentos de transferências de recursos federais, bem como de financiamentos, cujos projetos não contenham devida avaliação do EVTEA, acompanhada de manifestação conclusiva sobre sua suficiência e adequação".
	23. Assim, embora os critérios acima ainda não tenham sido estabelecidos, consoante informação da unidade técnica, considerando: (i) as determinações desta Corte acima transcritas; (ii) as já descritas peculiaridades do caso em exame, em particular as deficiências dos estudos técnicos até o momento apresentados para subsidiar o pleito de mudança de modal; (iii) a materialidade e a relevância do empreendimento em foco, bem como os riscos de repetição das falhas que o prejudicaram em etapas anteriores; (iv) a falta de consenso entre os entes subnacionais envolvidos; e (v) a imprescindibilidade de exame aprofundado dos EVTEA das alternativas aventadas, considero de todo pertinente a proposta da instrução de ser determinado ao MDR e à Caixa que, na hipótese de a alteração de modal ser aprovada pelo Conselho Curador do FGTS, não autorizem transferências de recursos federais ou de financiamentos para projetos que não contemplem "a devida avaliação do EVTEA, acompanhada de manifestação conclusiva sobre sua suficiência e adequação".
	24. Pelos mesmos motivos há pouco arrolados, e tendo em vista o fato de que valores federais de grande vulto já foram despendidos em um empreendimento que se encontra paralisado há vários anos, o que aumenta os custos de sua recuperação e de sua retomada, além de privar a população destinatária do respectivo serviço de transporte, penso que também é pertinente formular recomendação a todos os entes envolvidos para que, no âmbito de suas respectivas competências, envidem esforços no sentido de, com observância da legislação pertinente, coordenar suas ações, resolver suas divergências e conferir prioridade ao aprofundamento e à posterior análise dos estudos técnicos necessários ao deslinde da questão e ao prosseguimento da obra no menor espaço de tempo possível.
10.	 Tendo em conta a apreciação anterior desta Corte de Contas, verifico que o quadro fático foi alterado substancialmente com o adiantamento de ações do Governo Estadual e a possível irreversibilidade dos procedimentos até então adotados com vistas à contratação integrada de empresa para a execução dos serviços de elaboração de projetos básicos e executivos de engenharia, projetos de desapropriação, dentre outros, bem assim execução das obras de infraestrutura para a implantação do bus rapid tansport (BRT) , configurando o requisito autorizador da concessão da medida cautelar anteriormente ausente na deliberação inicial, qual seja, o periculum in mora.
11.	Especificamente quanto ao processamento da licitação, cabe ainda esclarecer que o certame foi finalizado, com habilitação e declaração do consórcio vencedor, conforme notícia oficial do Governo do Estado (http://www.sinfra.mt.gov.br/-/21399260-consorcio-e-habilitado-e-declarado-vencedor-de-licitacao-para-implantacao-do-brt) , a saber: 
	A Secretaria de Estado de Infraestrutura e Logística (Sinfra-MT) concluiu o julgamento da fase de habilitação e análise da proposta de preços da licitação para contratação de empresa para realização das obras do Ônibus de Transporte Rápido (BRT) em Cuiabá e Várzea Grande. O Consórcio Construtor BRT Cuiabá foi habilitado e declarado vencedor do certame.
	O Consórcio, formado pelas empresas Nova Engevix Engenharia e Projetos, Heleno & Fonseca Construtécnica e Cittamobi Desenvolvimento em Tecnologia, havia apresentado a menor proposta para a realização das obras, com um valor de R$ 468.031.500,00. 
	A licitação foi realizada no dia 17 de março. Após esse processo, a Comissão Permanente de Licitação da Sinfra-MT realizou a análise da documentação apresentada pelo consórcio e constatou que as exigências apresentadas no edital da licitação foram atendidas. A ata da sessão de julgamento de habilitação e da análise de propostas de preço ficará disponível no site da Sinfra-MT.
	Após a publicação do resultado no Diário Oficial desta quarta-feira (30.03) , os autos ficarão disponíveis para pedidos de vistas pelo prazo de cinco dias úteis. Decorrido esse prazo, o resultado será homologado.
	A licitação para implantação do BRT foi realizada pela Sinfra-MT na modalidade de Regime Diferenciado de Contratação Integrada (RDCi) , na qual a empresa vencedora será responsável pela elaboração dos projetos básicos e executivos de engenharia, de desapropriação, obtenção de licenças, outorgas, aprovações e execução das obras.
	A proposta apresentada pelo Consórcio Construtor BRT Cuiabá representou um desconto de 2,59% em relação ao valor de referência da obra, que era de R$ 480.500.531,82. 
	Dentre as intervenções propostas no edital, estão as construções de 46 estações, de um terminal na região do Coxipó e outro no CPA, e a reconstrução do Terminal André Maggi, em Várzea Grande. Será construído ainda um viaduto para passagem do BRT na rotatória das avenidas Fernando Corrêa da Costa e Beira Rio, uma nova ponte sobre o Rio Coxipó, a criação de um parque linear na Avenida do CPA, a requalificação do Largo do Rosário e demais adequações no trânsito.
	Segundo o secretário adjunto de Gestão e Planejamento Metropolitano, Rafael Detoni, o BRT vai promover uma mudança na mobilidade de Cuiabá e Várzea Grande, além de promover a requalificação da paisagem urbana. "É um ganho em agilidade, velocidade operacional, que se traduz em menor tempo no trânsito".
12. 	Passo a decidir. 
13.	Como bem anotado no Voto do Exmo. Ministro Jorge Oliveira, não restou clara, até a prolação do Acórdão 2809/2021-TCU-Plenário, qual seria a alternativa de implantação mais vantajosa e compatível com o interesse público.
14.	Ademais, considerando que valores federais de grande vulto já foram despendidos no empreendimento paralisado há vários anos, privando a população do importante serviço de transporte coletivo, Sua Excelência propôs, tendo sido acolhido pelo Colegiado, o endereçamento de recomendação aos entes envolvidos, para que, no âmbito de suas competências, envidassem "esforços no sentido de, com observância da legislação pertinente, coordenar suas ações, resolver suas divergências e conferir prioridade ao aprofundamento e à posterior análise dos estudos técnicos necessários ao deslinde da questão e ao prosseguimento da obra no menor espaço de tempo possível".
15.	No entanto, os elementos constantes dos autos não permitem concluir que o Estado de Mato Grosso promoveu certame após escorreita avaliação sistêmica e integrada, com estudos robustos a possibilitar, cumprida toda a legislação pertinente, a substituição do modal de VLT para BRT com vistas à implementação do novo serviço de transporte público.
16.	 Nessa toada, verifico, de modo contrário, certo açodamento na promoção do certame, inclusive com a tentativa de mitigar a jurisdição desta Corte de Contas sob o pálio do argumento de que essa etapa final do vultoso empreendimento de mobilidade urbana, consistente apenas na mudança do modal de Veículo Leve sobre Trilhos para Bus Rapid Transit, com uma série de dispêndios pretéritos de recursos federais no âmbito dos preparativos para a Copa do Mundo de 2014, refugiria à competência do TCU, eis que o Governo Estadual teria quitado antecipadamente a dívida com a Caixa Econômica Federal referente ao financiamento para as obras do VLT.
17.	 Consoante reiterado nas petições do município de Cuiabá, cuida-se da necessidade de fiscalização de uma política pública no âmbito da mobilidade urbana, de ampla abrangência territorial, para a qual já houve dispêndio de vultuosos recursos federais, sem a comprovação inequívoca do estabelecimento de uma coordenação, comunicação e colaboração dos entes públicos envolvidos, ademais da observância que se faz premente às Leis nº 13.089/2015 (Estatuto da Metrópole) , nº 10.257/2001 (Estatuto das Cidades) , nº 12.857/2012 (Política Nacional de Mobilidade Urbana) e à governança interfederativa, configurando um dos pressupostos do pedido de medida acautelatória, a qual não exige cognição exauriente da matéria, bastando um juízo de mera verossimilhança para a verificação da plausibilidade jurídica que a ampare, consubstanciada na não comprovação do atendimento às normas de regência referenciadas e na ausência de esclarecimentos adequados por parte do Governo Estadual.
18.	 Com efeito, os autos revelam, desde a fase anterior ao presente recurso, conforme registrado na petição inicial, a inexistência, por exemplo, do Estudo de Viabilidade Técnica, Econômica e Ambiental - EVTEA, bem como ausente a comprovação do alinhamento, à Política Nacional de Mobilidade Urbana, da decisão de substituição do modal, e aos planos diretores urbanos da região.
19.	 E conforme aduzido pelo município de Cuiabá, in verbis (peça 108) :
	O não deferimento da medida cautelar pleiteada poderá ocasionar graves e irreversíveis prejuízos tanto no que se refere a aplicação dos recursos públicos no modal de transporte coletivo intermunicipal, quanto na própria implementação da melhor e mais adequada e viável política pública de mobilidade urbana local. 
	Por óbvio, a determinação de suspensão de todo o procedimento no atual estágio, privilegia o princípio da precaução, notadamente porque estamos lidando com uma obra pública de grande dimensão e complexidade, com aplicação e utilização de vultuosos recursos públicos. 
	Quanto mais procedimentos realizados, quanto mais avançados os processos administrativos estiverem, mais prejuízos ocorrerão e mais complicado se tornará qualquer tentativa de retorno dos fatos ao status quo ante, em total desacordo com o princípio da eficiência de observância obrigatória pela Administração Pública. 
	O que se pretende é que não se dê continuidade a um procedimento de troca de modal de transporte público intermunicipal sem a existência de estudos técnicos exaurientes que demonstrem a viabilidade técnica e econômica da substituição do modal. 
	Nesse sentido, mister se faz que a medida cautelar seja deferida por esta Corte de Contas, sob pena de perecimento do direito e graves prejuízos à toda a população do Município de Cuiabá, para o fim de suspender todo e qualquer ato e/ou processo administrativo em trâmite, tendente a possibilitar a troca do modal de transporte público intermunicipal, posto que realizado sem embasamento técnico preciso e exauriente para tanto e em total inobservância a Lei nº 13.089 de 12 de janeiro de 2015 - Estatuto da Metrópole; Lei nº 10.257 de 10 de julho de 2001 - Estatuto das Cidades; Lei nº 12.857 de 03 de janeiro de 2012 - Política Nacional de Mobilidade Urbana.
20.	 Assim, em cognição preliminar, a significativa alteração no quadro fático referente ao empreendimento, com adiantado processamento da licitação e da contratação, autoriza, em sede do pedido de reexame, presentes os requisitos do fumus boni iuris e do periculum in mora, o deferimento da medida cautelar suspensiva dos procedimentos tendentes à alteração do modal e, no que couber, da execução de eventual contratação, até decisão de mérito desta Corte de Contas.
21.	 Nesse contexto, concordando com a plausibilidade dos argumentos expostos pela municipalidade, verifico que a adoção da medida, na forma requerida, não configura risco à Administração Estadual ou a direito subjetivo de terceiros, posto que seria apenas adiado o início da contratação integrada ou de sua execução, no caso concreto. 
22. Nessa seara, reforço, ainda quanto ao risco da demora no processamento da causa, que o fato de já haver Consórcio vencedor do certame impõe a necessidade urgente de suspensão do procedimento de contratação, ou do início da execução contratual, por meio da medida acauteladora na modalidade inaudita altera pars. 
23.	 De igual modo, na hipótese de eventual prosseguimento da substituição do modal, de VLT para BRT, inexistiria tempo hábil para esta Corte de Contas examinar detalhadamente os possíveis vícios e em pormenor o desatendimento de toda a legislação de regência, de modo a formular um juízo de cognição pleno sobre a matéria, capaz de elidir todas as questões levantadas pelo município de Cuiabá.
24.	 Diante do exposto, defiro, com fundamento no art. 276 do Regimento Interno/TCU, o pedido de medida cautelar, sem prévia oitiva da parte, e determino ao Governo do Estado de Mato Grosso, por meio da Secretaria de Estado de Infraestrutura Logística/SINFRA, que suspenda todos os procedimentos administrativos tendentes à alteração do modal de VLT para BRT  (RDCi Presencial, Edital n. 047/2021, Processo n. 387506/2021) , até que o Tribunal decida sobre o mérito da questão, nos termos do art. 45 da Lei n° 8.443/1992.
25.	 Determino também, a teor do § 3º do art. 276 do Regimento Interno do TCU, a promoção da oitiva do Governo do Estado de Mato Grosso, para que se pronuncie, em até quinze dias, acerca da presente medida acautelatória e dos pressupostos para sua concessão, além das irregularidades apontadas pelo município de Cuiabá.
26.	 Por fim, determino o envio dos autos à Secretaria de Gestão de Processos, para que providencie a ciência do presente despacho ao Governo do Estado de Mato Grosso, bem assim ao município de Cuiabá, na pessoa de seus representantes constituídos nos autos, e encaminhe o processo posteriormente à unidade técnica especializada para instrução, com a urgência que o caso requer, 
27.	 Em acréscimo, autorizo, com fundamento no art. 157 do Regimento Interno/TCU, a realização das diligências que se fizerem necessárias, bem como determino o envio de cópia do presente despacho ao município de Várzea Grande/MT e ao Consórcio Construtor BRT Cuiabá, franqueando-lhes a oportunidade de manifestação quanto ao processo, cujo inteiro teor também lhes será concedido o acesso.
	
	É o Relatório.

Allison Akerley da Silva (OAB/MT 8.930), Procurador Geral Adjunto do Município de Cuiabá/MT.

Não atuou.

REPRESENTAÇÃO. ALTERAÇÃO NO MODAL DE TRANSPORTE PÚBLICO COLETIVO, DE VEÍCULO LEVE SOBRE TRILHOS (VLT) PARA BUS RAPID TRANSIT (BRT) ENTRE CUIABÁ/MT E VÁRZEA GRANDE/MT. DISPÊNDIO DE RECURSOS FEDERAIS NO EMPREENDIMENTO DE MOBILIDADE URBANA, NO ÂMBITO DOS PREPARATIVOS PARA A COPA DO MUNDO DE 2014. POSSÍVEIS IRREGULARIDADES. PROCEDÊNCIA PARCIAL. DETERMINAÇÃO. RECOMENDAÇÃO. PEDIDO DE REEXAME. CONHECIMENTO. REGIME DIFERENCIADO DE CONTRATAÇÃO INTEGRADA (RDCi) PARA elaboração dos NOVOS projetos básico e executivo de engenharia, de desapropriação, obtenção de licenças, outorgas, aprovações e execução das obras Para implantação do corredor do BRT. AUSÊNCIA DE coordenação, comunicação e colaboração dos entes públicos envolvidos. NECESSIDADE DE observância às Leis nº 13.089/2015 (Estatuto da Metrópole), nº 10.257/2001 (Estatuto das Cidades), nº 12.857/2012 (Política Nacional de Mobilidade Urbana) e à governança interfederativa. REQUISITOS DO FUMUS BONI IURIS E DO PERICULUM IN MORA. ADOÇÃO DE MEDIDA CAUTELAR SUSPENSIVA DO CERTAME. REFERENDO.

REPRESENTAÇÃO (REPR)

Secretaria de Recursos (Serur); Secretaria de Fiscalização de Infraestrutura Urbana (SeinfraUrb).

Trata-se, originalmente, de representação formulada pelo Município de Cuiabá/MT, noticiando possíveis irregularidades referentes à alteração no modal de transporte público, de Veículo Leve sobre Trilhos (VLT) para Bus Rapid Transit (BRT) , entre a referida municipalidade e Várzea Grande/MT, empreendimento de mobilidade urbana no qual já houve dispêndio de recursos federais quando da concepção como VLT e elaborado por ocasião dos preparativos para a Copa do Mundo de 2014, cuja continuidade da construção seria custeada por recursos do FGTS, a serem transferidos mediante contrato de financiamento celebrado entre aquele Estado e a Caixa Econômica Federal.
2.	Na apreciação inicial do feito, o Plenário acolheu a proposta do então relator, Exmo. Ministro Jorge Oliveira, e considerou a representação parcialmente procedente, por meio do Acórdão 2.809/2021. Entretanto, denegou a concessão da medida acautelatória, tendo em vista a ausência do perigo da demora, e promoveu a expedição de determinações e recomendações aos órgãos e entidades responsáveis, com vistas à continuidade do empreendimento e desde que atendidos os requisitos legais.
3.	Em resumo, foi recomendado à Secretaria Nacional de Mobilidade e Desenvolvimento Regional e Urbana do Ministério do Desenvolvimento Regional, à Caixa Econômica Federal, ao Governo do Estado de Mato Grosso e ao Município de Cuiabá/MT que, no âmbito de suas respectivas competências e esferas de atuação, envidassem "urgentes esforços no sentido de, conjuntamente, com observância da legislação pertinente, coordenar suas ações, resolver suas divergências e conferir máxima prioridade e celeridade ao aprofundamento e à posterior análise dos estudos técnicos necessários ao deslinde da questão tratada nos autos e ao prosseguimento e conclusão da correspondente obra no menor espaço de tempo possível".
4.	Na mesma linha, foi expedida determinação à Secretaria Nacional de Mobilidade e Desenvolvimento Regional e Urbana do Ministério do Desenvolvimento Regional, à Caixa Econômica Federal, ao Governo do Estado de Mato Grosso e ao Município de Cuiabá/MT para que:
9.4.1. no prazo de 60 (sessenta) dias, informem a esta Corte as providências adotadas, no âmbito de suas respectivas competências e esferas de atuação, para coordenar suas ações conjuntas e implementar a recomendação de que trata o item anterior deste Acórdão, bem como os resultados obtidos com tais medidas; 
9.4.2. caso a alteração do modal de VLT para BRT na região metropolitana de Cuiabá/MT seja aprovada no âmbito do Conselho Curador do FGTS, não autorizem transferências de recursos federais e de financiamentos para projetos que não contenham devida avaliação do Estudo de Viabilidade Técnica, Econômica e Ambiental - EVTEA, acompanhada de manifestação conclusiva sobre sua suficiência e adequação, com base no art. 2º da Resolução Confea 361/1991 e nos Acórdãos do Plenário do TCU 408/2021 e 2.835/2015;
5.	Posteriormente, o município de Cuiabá/MT interpôs o presente pedido de reexame, objetivando a desconstituição da recomendação constante do item 9.3 do Acórdão 2809/2021-TCU-Plenário.
6.	A referida municipalidade, ao dar notícia dos adiantados trâmites do Governo Estadual no sentido de promover, via certame licitatório (RDCi) , sem os esclarecimentos requeridos em sede da deliberação recorrida, a alteração do modal, de VLT para BRT, reforçou, na fase recursal, em reiteradas petições, a solicitação para concessão de medida cautelar, sem oitiva da parte contrária, com vistas a determinar ao Estado, em síntese, a suspensão de todo e qualquer ato e/ou processo administrativo referente à mudança no modal de transporte público coletivo intermunicipal na Região Metropolitana do Vale do Rio Cuiabá. 
7.	Em acréscimo, foi solicitada a reforma da decisão inicialmente proferida pelo Tribunal, com vistas a determinar, dentre outras providências, a elaboração do "Estudo de Viabilidade Técnica, Econômica e Ambiental - EVTEA suficiente, adequado, robusto e exauriente, que deverá inclusive contar na sua elaboração com a participação dos municípios afetados pela execução da obra (governança interfederativa) bem como de toda a população interessada (democracia participativa) ".
8.	Ao verificar os requisitos de admissibilidade do recurso, conheci do pedido de reexame, com efeito suspensivo, e entendi presentes os pressupostos de concessão da medida cautelar. 
9.	Assim, tendo em conta os indícios do bom direito e do perigo na demora, em razão principalmente do exame já empreendido na fase anterior da representação, dos dispêndios já realizados com repasses federais em obras preparatórias do empreendimento consistente no corredor de mobilidade urbana intermunicipal, bem assim o adiantado do procedimento licitatório atual conduzido pelo governo do Estado (aproveitando, por certo, as obras preparatórias) , sem as providências de atendimento à determinação constante do aresto recorrido, bem assim ausentes as medidas alinhadas à recomendação expedida pelo Tribunal, concedi a medida cautelar pleiteada.
10.	Quanto ao perigo da demora reverso, destaco que não vislumbrei a presença de informações nos autos suficientes para formação de juízo que obstasse a concessão da medida, eis que não haveria interrupção de eventual retomada de obra, até porque não finalizados os procedimentos de contratação, por exemplo, de projetos para a mudança do modal.
	Dessa forma, em atenção ao § 1º do art. 276 do Regimento Interno, submeto a matéria a referendo, nos termos da minuta de acórdão que trago a este Colegiado.
TCU, Sala das Sessões, em 11 de maio de 2022.
AROLDO CEDRAZ 
Relator